臺灣臺中地方法院民事判決
111年度中簡字第262號
原      告  孫宇恆  
訴訟代理人  謝勝隆律師
被      告  張連峯地政士即胡龍潭之遺產管理人
上列當事人間請求給付票款事件，本院於111年3月25日言詞辯論
終結，判決如下：
    主      文
被告應於管理被繼承人胡龍潭之遺產範圍內給付原告新臺幣陸佰
萬元，及自民國一○九年十二月二十三日起至清償日止，按年息
百分之六計算之利息。
訴訟費用由被告於管理被繼承人胡龍潭之遺產範圍內負擔。
本判決原告勝訴部分得假執行。
    事實及理由
壹、程序事項：
　一、債務人胡龍潭業於民國110年1月19日死亡，因其繼承人全
      體均已拋棄繼承，嗣經本院以110年度司繼字第2460號選
      任被告為胡龍潭之遺產管理人，有該裁定在卷可參（見本
      院卷第19至20頁），是原告就胡龍潭所負債務以其遺產管
      理人為提起本件訴訟，於法自無不合，先予敘明。
　二、按訴狀送達後，原告不得將原訴變更或追加他訴，但請求
      基礎事實同一者，不在此限。民事訴訟法第255條第1項第
      2款定有明文。本件原告起訴時以其執有如附表所示本票
      乙紙（下稱系爭本票），依票據之法律關係，請求被告給
      付原告新臺幣（下同）600萬元，及自109年12月23日起至
      清償日止，按年息6%計算之利息；嗣於本院審理中，追加
      依民法不當得利之法律關係，備位請求被告給付原告5,99
      2,544元，及自起訴狀繕本送達翌日起至清償日止，按年
      息5%計算之利息。經核均係關於胡龍潭簽發系爭本票交付
      原告係本於何種原因關係之同一基礎事實而為請求，揆諸
      前揭規定，其追加於法尚無不合，應予准許。
　三、再按因訴之變更、追加或提起反訴，致其訴之全部或一部，不屬第427條第1項及第2項之範圍者，除當事人合意繼續適用簡易程序外，法院應以裁定改用通常訴訟程序，並由原法官繼續審理，民事訴訟法第435條第1項規定甚明。本件原告所為上開訴之追加雖不屬民事訴訟法第427條第1項及第2項之範圍，惟兩造於本院審理中均合意本件繼續適用簡易程序（見本院卷第154頁），故本件仍適用簡易程序審理。
貳、實體方面：
　一、原告主張：胡龍潭自104年起陸續向原告借款5,992,544元
      ，嗣簽發系爭本票交付原告，用以擔保上開借款。詎胡龍
      潭因病無法清償上開借款，更於110年1月19日死亡。為此
      ，爰依票據法第124條準用第85、97條之規定，先位求為
      ：被告應給付原告600萬元，及自109年12月23日起至清償
      日止，按年息6%計算之利息。又如認兩造間無上開借款關
      係，系爭本票所擔保之借款債權不存在，原告亦不得執系
      爭本票行使票據債權，則胡龍潭受領原告交付之5,992,54
      4元亦欠缺法律上之原因。為此，爰依不當得利之法律關
      係，備位求為：被告應給付原告5,992,544元，及自起訴
      狀繕本送達翌日起至清償日止，按年息5%計算之利息。
　二、被告則以：原告雖持有系爭本票，並片面主張系爭本票是
      用以擔保胡龍潭自104年起陸續向原告之借款，然簽發本
      票不等於交付借款，且104年7月21日已發生之借款，於10
      9年12月22日簽發系爭本票時，為何不直接寫借據，亦不
      無疑問，依社會常規，胡龍潭簽發系爭本票應係用以擔保
      109年12月22日以後向原告之借款較為合理，故系爭本票
      債權自始即不存在。又原告於104年7月21日至110年1月4
      日間之匯款不像借款，較似貨款，此由商號頻繁進出金額
      可證，故原告所提之匯款紀錄不符合借貸契約之要物性等
      語資為抗辯。並聲明：原告之訴駁回。
　三、得心證之理由：
　　㈠原告主張其執有胡龍潭所簽發未載到期日之系爭本票，經
      原告對胡龍潭為付款之提示，迄未兌現乙情，業據原告提
      出系爭本票為證，被告對系爭本票之真正亦不爭執（見本
      院卷第40頁），堪信原告所陳上情為真正，本院即採為判
      決之基礎。
　　㈡原告復主張系爭本票係胡龍潭為擔保其自104年起陸續向原
      告借款5,992,544元所簽發等語，並提出匯款收據為憑（
      見本院卷第45頁以下），則為被告所否認，辯稱：上開5,
      992,544元之匯款較似貨款，無法證明原告有交付借款云
      云。經查：
　　　⒈按票據債務人依票據法第13條前段規定之反面解釋，對
        票據執票人主張兩造間存有直接抗辯之事由，而提起確
        認票據債權不存在之訴者，因票據係文義證券及無因證
        券，屬不要因行為，票據行為一經成立後，即與其基礎
        之原因關係各自獨立，而完全不沾染原因關係之色彩，
        亦即票據原因應自票據行為中抽離，而不影響票據之效
        力（或稱無色性或抽象性）。此項票據之無因性，為促
        進票據之流通，應絕對予以維護，初不問其是否為票據
        直接前、後手間而有不同。故執票人於上開訴訟中，祇
        須就該票據作成之真實負證明之責，關於票據給付之原
        因，並不負證明之責任（最高法院48年台上字第101 號
        、49年台上字第334 號、50年台上字第1659號及64年台
        上字第1540號裁判要旨參照）。於此情形，票據債務人
        仍應就其抗辯之原因事由，先負舉證責任，俾貫徹票據
        無因性之本質，以維票據之流通性。執票人在該確認票
        據債權不存在之訴訟類型，僅須依民事訴訟法第195條
        及第266條第3項之規定，負真實完全及具體化之陳述義
        務，尚不因此而生舉證責任倒置或舉證責任轉換之效果
        （最高法院103 年度台簡上字第19號裁判要旨參照）。
　　　⒉本件被告對於系爭本票為胡龍潭所簽發乙節既無爭執，
        基於票據之無因性，原告即得依系爭本票之票據文義行
        使權利，而無須就關於給付原因之事實負舉證責任。又
        兩造為系爭本票之直接前後手，被告雖得以其與原告間
        之原因關係對抗原告，然應先由被告就其所抗辯之原因
        關係負舉證責任。而查被告先稱原告未交付系爭本票所
        擔保胡龍潭自104年起陸續向原告之借款云云；繼稱系
        爭本票係用以擔保胡龍潭自109年12月22日本票簽發日
        起向原告之借款，但原告並未交付借款，上開匯款紀錄
        較似貨款云云；嗣又改稱上開匯款紀錄並非貨款云云，
        對系爭本票之簽發原因莫衷一是，已難遽信。參以借款
        債務人與借款債權人結算所欠借款債務後，由借款債務
        人簽發本票擔保所欠借款債務，或借款債務人為擔保向
        借款債權人之借款，在借款債權人交付借款前簽發本票
        交付借款債權人，均屬常見，非如被告所述本票通常用
        以擔保本票簽發日以後之借款債務云云，是認原告主張
        系爭本票係用以擔保胡龍潭自104年7月21日起至110年1
        月4日止向原告之借款5,992,544元等語，堪予採信。又
        原告自104年7月21日起至110年1月4日止陸續匯款予胡
        龍潭金額合計達5,992,544元，與系爭本票之票面金額
        極為相近，被告對此既不主張為貨款，又無法說明受領
        款項之原因，是認原告主張上開匯款為系爭本票所擔保
        借款之交付等語，亦堪予採信。再原告實際上交付胡龍
        潭之借款雖只有5,992,544元，與系爭本票之票面金額
        互有出入，惟胡龍潭簽發系爭本票係表示願意償還原告
        600萬元之意，超出部分應係用以擔保借款利息。而胡
        龍潭或被告迄未清償系爭本票所擔保之借款本息，原告
        所執有系爭本票債權自尚未消滅。
　　㈢按在票據上簽名者，依票上所載文義負責；本票發票人應
      負付款之責；本票發票人得記載對於票據金額支付利息及
      其利率。利率未經載明時，定為年利六釐。利息自發票日
      起算。但有特約者，不在此限，票據法第5 條第1 項、第
      121 條、第52條第1 項及第124 條準用第28條分別定有明
      文。本件原告持有胡龍潭所簽發之系爭本票，屆期提示未
      獲支付，系爭本票係用以擔保胡龍潭向原告之借款本息，
      且原告迄未受償，而被告為胡龍潭之遺產管理人，自應於
      管理胡龍潭之遺產範圍內，對原告負清償之責。從而，原
      告依票據之法律關係，請求被告於管理被繼承人胡龍潭之
      遺產範圍內給付原告600萬元，及自系爭本票發票日翌日
      即109 年12 月23日起至清償日止，按年息6 ％計算之利息
      ，為有理由，應予准許。又原告主張之先位請求為有理由
      ，其備位請求自無庸予以裁判，併予敘明。
　　㈣本判決係依民事訴訟法第427條第1項規定適用簡易訴訟程
      序，所為被告敗訴判決，應適用民事訴訟法第389條第1項
      第3款之規定，依職權宣告假執行。
　　㈤本件結論已臻明確，兩造其餘攻擊防禦方法及所提證據，
      經審酌均不至影響判決結果，故不逐一論述。
　　㈥訴訟費用負擔之依據：民事訴訟法第78條。
中　　華　　民　　國　　111 　年　　4 　 月 　　8　 　日
                  臺中簡易庭    法　官  林筱涵　
以上為正本係照原本作成。　　　　　　　　　
如不服本判決，應於送達後20日內，向本院提出上訴狀並表明上
訴理由，如於本判決宣示後送達前提起上訴者，應於判決送達後
二十日內補提上訴理由書（須附繕本）。如委任律師提起上訴者
，應一併繳納上訴審裁判費。　　　　　　　　　
中　　華　　民　　國　　111 　年　　4 　　月　　8 　　日
                                書記官  張峻偉　　　　　　　　　
附表：
金額（新臺幣） 本票號碼 發票日期 6,000,000元 WG0000000 109年12月22日